【裁判字號】    92,上易,64
【裁判日期】    920227
【裁判案由】    傷害等
【裁判全文】
臺灣高等法院高雄分院刑事判決                      九十二年度上易字第六四號
    上  訴  人  台灣高雄地方法院檢察署檢察官
    上  訴  人
    即  被  告  丙  ○
    被      告  乙○○
右上訴人等因被告等傷害等案件，不服臺灣高雄地方法院九十一年度易字第一八九九
號中華民國九十一年十一月二十二日第一審判決（起訴案號：臺灣高雄地方法院檢察
署九十一年度偵字第五八八七號），提起上訴，本院判決如左：
    主  文
原判決撤銷。
丙○、乙○○共同以非法方法剝奪人之行動自由，各處有期徒刑陸月，如易科罰金，
均以參佰元折算壹日。
    事  實
一、丙○因其妻吳佩宇所有車號Ｊ３─一九一Ｏ號自用小客車（公訴人誤載丙○所有
    ）輪胎，屢遭他人刺破，懷疑甲○○所為（業經台灣高雄地方法院九十一年度易
    字第一二一一號，判處拘役二十日），竟與乙○○及四名年籍姓名不詳（公訴人
    誤載三名）之成年男子，共同基於妨害自由之犯意聯絡，先由乙○○以返還身分
    證為由，於民國（下同）九十一年一月七日十六時十分許，與甲○○相約在高雄
    市○○區○○路與明倫路口『夏克咖啡店』前見面，甲○○乃依約駕駛計程車於
    上址守候，嗣於九十一年一月七日十六時四十四分許，乙○○現身後，隨即與前
    開四名男子，合力將甲○○拉下計程車，並強押上渠駕駛而來、蔡景清（不知情
    ）所有車號ＺＨ─二四九五號之自用小客車，共同剝奪甲○○行動自由，再分二
    車（即前開計程車、蔡景清所有汽車）駛至丙○位於高雄市左營區○○○路五七
    二號『富麗園大廈』住處之地下室停車場，於剝奪自由過程中，在停車場內，因
    輪胎刺破之事，丙○、乙○○及該四名男人復基於傷害之犯意聯絡，毆打甲○○
    （丙○未動手），致甲○○受有左側上嘴唇挫傷併局部腫脹、後腦枕部四公分×
    四公分片狀瘀青、下背部十二點五公分×三公分片狀瘀青、左小腿十公分×二點
    五公分片狀瘀青等傷害，並以強暴手段命甲○○簽立面額分別為新臺幣（下同）
    三十萬元、三十萬元及二十萬元（公訴人誤載為十萬元、二十萬元）之本票三紙
    ，共同使甲○○行無義務之事。得逞後，丙○、乙○○及上開四名不詳人士乃乘
    車欲至派出所，於當日下午七時許行經高雄市○○路與重愛路口，始讓甲○○下
    車，前後剝奪其行動自由約二小時多。
二、案經甲○○訴由高雄市政府警察局鼓山分局報告臺灣高雄地方法院檢察署偵查起
    訴。
    理  由
一、訊據上訴人即被告丙○、被告乙○○均否認上開犯行。被告丙○辯稱：因大樓管
    理員告知被告之車子輪胎（事實上該車為其妻吳佩宇所有）遭刺破，伊乃下樓，
    並騎機車追查，見到告訴人側面後，即電告被告乙○○，若找到告訴人，將告訴
    人帶往派出所，豈料被告乙○○竟將告訴人帶至其住處地下室停車場，因告訴人
    表示是弟弟之事，而當時因樓上尚有客人，被告即上樓處理，下樓後即與被告乙
    ○○將告訴人帶往派出所，並無公訴人所指之犯行云云；被告乙○○辯稱：伊雖
    有掌摑告訴人甲○○耳光一次，在文信路、明倫路口時，是有拉扯，但不是押人
    ，告訴人亦無表示反對之意思，在富麗園大樓地下室，除了伊打告訴人一巴掌外
    ，其他人亦有打告訴人，之後伊因肚子不方便而離開現場，返回現場時，就未再
    發生任何事情，且無簽本票之事云云。經查：
（一）九十一年一月七日十六時四十四分許，在高雄市○○區○○路與明倫路口『夏
      克咖啡店』前，被告乙○○依被告丙○之指示，夥與四名不名成年男子，將告
      訴人帶至被告丙○位於高雄市左營區○○○路五七二號『富麗園大廈』住處之
      地下室停車場等情，業據被告乙○○於原審供明在卷（詳原審九十一年九月九
      日審判筆錄），核與告訴人指訴情節相符。被告乙○○供稱：當時確曾與告訴
      人發生拉扯，有兩名不認識之男子拉告訴人上車，告訴人不想上車（詳原審九
      十一年八月二十三日審判筆錄，九十一年六月二十一日審判筆錄），顯見告訴
      人本無意願上車，係在外力強制下始上車。又當時告訴人、被告乙○○及四名
      男子係分乘二車（即告訴人駕駛之計程車、蔡景清所有汽車）離開，雖告訴人
      、被告乙○○就座次之陳述並不一致，惟當時告訴人確係坐在蔡景清所有汽車
      上，則屬一致。衡情，若告訴人同意至被告丙○住處地下室停車場，則告訴人
      當可駕駛計程車前往，何須坐於他車，將計程車交由他人行駛，亦徵告訴人係
      受壓迫，在喪失行動自由下，被帶至前開停車場。又被告丙○雖辯稱：曾要求
      被告乙○○將告訴人帶至派出所等語。但被告乙○○於原審及本院均供稱：係
      被告丙○要伊將告訴人帶至地下室停車場等語，有如前述；而被告乙○○係受
      被告丙○指示處理事務，應無違反被告丙○意願之可能，在非現行犯而強押他
      人至派出所之下，豈不讓警員瞭解其妨害自由之犯行，徒增犯罪被發覺之可能
      ，且被告乙○○倘係違反指示，被告丙○見狀，當即親自扭送或請被告乙○○
      帶告訴人至派出所，殊無請大樓管理員指認後，再經歷多時，始至派出所之必
      要。被告丙○所辯應係卸責之詞，其指示被告乙○○將告訴人帶至地下室停車
      場甚明。足見被告丙○與乙○○及四名年籍姓名不詳之成年男子，共同基於妨
      害自由之犯意聯絡，並由被告乙○○等人實施，應堪認定。至於告訴人指訴被
      告等人妨害自由之時間，雖與被告乙○○供述之時間，略有出入，但告訴人陳
      稱其下車離開時有看錶，而被告乙○○供稱沒看時間（見本院九十二年一月二
      十四日訊問筆錄），自以告訴人陳稱被妨害自由之上開起迄時間為可採，併此
      敘明。
（二）被告丙○、乙○○及四名不詳姓名男子基於傷害之犯意聯絡，毆打甲○○（丙
      ○未動手），致甲○○受有左側上嘴唇挫傷併局部腫脹、後腦枕部四公分×四
      公分片狀瘀青、下背部十二點五公分×三公分片狀瘀青、左小腿十公分×二點
      五公分片狀瘀青等傷害，業據告訴人指訴甚詳，復有高雄市立婦幼綜合醫院九
      十一年一月七日高市婦幼醫診字第一七三號診斷證明書（告訴人於九十一年一
      月七日二十時至該院急診室驗傷）附警卷可參（第十四頁）。而被告乙○○於
      原審自承：在高雄市○○路、明倫路口處，已有拉扯行為，另在富麗園大樓地
      下室時，除了伊打告訴人一巴掌外，其他人亦有打告訴人等語（詳原審九十一
      年八月二十三日審判筆錄）；被告丙○亦供稱：到地下室時，有點混亂，約有
      五、六個人與告訴人拉扯，可能係因伊車子輪胎被刺破之事而拉扯，伊問告訴
      人輪胎之事，告訴人否認，所以發生拉扯、口角等語（詳原審九十一年七月十
      二日審判筆錄），顯然告訴人之傷係因被告乙○○及四名不詳姓名之成年男子
      之傷害所致；雖然，被告丙○並未動手毆打告訴人，固經告訴人及被告乙○○
      自承在卷，然被告丙○既指示將告訴人帶至其住處地下室停車場，在押人剝奪
      行動自由之過程中，傷害行為之發生，並未逾越原犯罪謀議之範圍，且非被告
      丙○難以預見，並無共同正犯過剩理論之適用；另在地下室時，告訴人因否認
      刺破輪胎而遭毆打，而被告丙○並未制止該行為，益見傷害行為，應在謀議之
      範圍內。是被告丙○雖未參與毆打行為，依同謀共同正犯之理論，仍無解於其
      為共犯之認定。
（三）又告訴人所以簽發系爭本票四紙，據被告乙○○於偵查中自白：簽本票之時，
      被告丙○在場，告訴人被逼簽本票三張，而本票均由被告丙○取走（詳偵查卷
      第三十三頁背面、第三十四頁正面）等語；於原審審理時亦供稱：本票係被告
      丙○要告訴人簽發等語（詳原審九十一年六月二十一日審判筆錄），核與告訴
      人指訴大致相符。又依卷附告訴人撕毀之系爭本票四紙觀之，該本票均於九十
      一年一月七日簽發，票據號號碼為ＴＨ0000000號（面額三十萬元）、
      ＴＨ0000000號（面額三十萬元）、ＴＨ0000000號（面額二十
      萬元）及ＴＨ0000000號（面額二十萬元）。而告訴人曾於九十年十一
      月二十八日簽發另紙面額五千元之本票，票據號碼為ＴＨ0000000號，
      有該本票附警卷可稽（第十八頁）。就上開五紙本票之票據號碼觀之，上開本
      票號碼相近、或為連號，應屬同一本票簿。另被告乙○○表示：該五千元之本
      票係告訴人所簽發，原空白票據取自公司，屬被告丙○所有等語（詳原審九十
      一年九月九日審判筆錄）。準此而論，因前開五紙本票均來自同一本票簿，而
      該本票簿屬被告丙○所有，是系爭本票未簽發前，亦應屬被告丙○所有甚明，
      告訴人尚難取得，當無自己攜至地下室停車場，並當場簽發之可能；又告訴人
      僅有五千元之本票債務，若非受逼，豈會簽發面額三十萬元或二十萬元之本票
      。參以系爭本票四紙均有誤寫，且系爭本票號碼自ＴＨ0000000號後，
      即跳至ＴＨ0000000號，欠缺ＴＨ0000000號、ＴＨ00000
      00號及ＴＨ0000000號，依本票逐號簽發之習慣，該三紙本票簽發之
      日期應與系爭本票相同，是告訴人指稱：因丙○要求，伊計簽發本票四紙，其
      中系爭本票有誤，故撕毀，另三紙面額計八十萬元等語，應可採信。被告丙○
      辯稱：不知本票之事等語；被告乙○○嗣後翻供改稱：不知本票之事等語，均
      與事實不符。
（四）至告訴人雖指稱：伊曾遭受木棒挾持、攻擊等語，但為被告等否認，且由診斷
      證明書亦無法判斷區別傷勢之原因，在未扣得木棒下，尚無證據證明被告等有
      持木棒攻擊告訴人。又告訴人另指稱：伊手機遭被告乙○○搶奪，迄今未歸還
      云云，然告訴人既坦承被告乙○○於九十一年一月七日已將手機晶片返還，則
      被告乙○○是否有搶奪之意思，或係暫時保管，已非無疑；又被告乙○○復表
      示：手機係告訴人交付，已於案發後將手機外殼還予告訴人等語，在僅有告訴
      人指訴而無其他佐證下，尚難遽為被告乙○○不利之認定。
（五）綜上所述，被告二人所辯，均係卸責之詞不足採信，其等有右揭犯行均堪以認
      定。
二、核被告丙○、乙○○等所為，均係犯刑法第三百零二條第一項剝奪他人行動自由
    罪、第二百七十七條第一項傷害罪。被告乙○○與四名不詳姓名之成年男子間，
    有犯意之聯絡及行為分擔，為共同正犯；而被告丙○參與共謀，推由被告乙○○
    與四名年籍姓名成年男子下手實施，應以共同正犯論。又按刑法第三百零二條第
    一項之剝奪人之行動自由罪及第三百零四條第一項之強制罪，其所保護之法益，
    均為被害人之自由，惟第三百零二條第一項之法定刑，既較第三百零四條第一項
    為重，故行為人以強暴脅迫使人行無義務之事，或妨害人行使權利之目的，其方
    法已達於剝奪人之行動自由之程度時，其以強暴脅迫使人行無義務之事或妨害人
    行使權利之行為已為剝奪人行動自由之行為所吸收，祇成立剝奪人行動自由罪，
    並無同法第五十五條之適用，本件告訴人係於遭剝奪行動自由過程中，簽發本票
    ，是依上開說明，本件祇成立剝奪人行動自由罪，並無牽連犯之適用，公訴人此
    部分之論罪，尚有誤會。又前開剝奪他人行動自由罪與傷害罪間，有方法結果之
    牽連關係，依刑法第五十五條之規定，應從一重論以剝奪他人行動自由罪。
三、原審論處被告二人罪刑，固非無見。惟查，刑法第三百零二條第一項剝奪他人之
    行動自由罪，係繼續犯，在被害人恢復自由前均在犯罪行為繼續進行中，自應於
    犯罪事實認定被告妨害他人自由之起迄時間，乃原判決僅認定被告等妨害告訴人
    起始時間，即有未洽，被告丙○上訴意旨否認犯罪，檢察官上訴意旨循告訴人聲
    請上訴之理由，以原審量刑過重雖均不足取，但原判決既有上開可議之處，仍無
    可維持，應將原判決銷改判。爰審酌被告二人均值壯年，遇輪胎遭人刺破問題，
    不思正途解決，竟剝奪告訴人行動自由，傷害其身體，強逼告訴人簽發本票，及
    被告等犯罪後之態度等一切情狀，仍如原審各量處有期徒刑六月，並均諭知易科
    罰金之標準。
據上論結，應依刑事訴訟法第三百六十九條第一項前段、第三百六十四條、第二百九
十九條第一項前段，刑法第二十八條、第三百零二第一項、第二百七十七條第一項、
第五十五條、第四十一條第一項前段，罰金罰鍰提高標準條例第一條前段、第二條前
段，判決如主文。
本案經檢察官方娜蓉到庭執行職務。
中      華      民      國    九十二    年      二      月    二十七    日
                              臺灣高等法院高雄分院刑事第一庭
                                  審判長法官  曾永宗
                                        法官  郭玫利
                                        法官  邱永貴
右正本證明與原本無異。
如不服本判決應於收受本判決後十日內向本院提出上訴書狀，其未述上訴理由者，
並得於提起上訴後十日內向本院補提理由書狀（均須按他造當事人之人數附繕本)「
切勿逕送上級法院」。
                                      書記官  梁雅華
中    華    民    國      九十二      年      二      月     二十七   日
附錄：本判決論罪科刑法條：
刑法第三百零二條第一項
私行拘禁或以其他非法方法，剝奪他人之行動自由者，處五年以下有期徒刑、拘役或
三百元以下罰金。
刑法第二百七十七條第一項
傷害人之身體或健康者，處三年以下有期徒刑、拘役或一千元以下罰金。


司法院資訊處製作；財團法人民間司法改革基金會備份。
